【裁判字號】    98,訴,58
【裁判日期】    980424
【裁判案由】    侵權行為損害賠償
【裁判全文】
臺灣宜蘭地方法院民事判決                98年度訴字第58號
原      告  丙○○
            乙○○
共      同
訴訟代理人  簡坤山律師
被      告  甲○○
上列當事人間因原告提起附帶民事訴訟，請求侵權行為損害賠償
事件，經本院刑事庭裁定移送前來，本院於98年4月8日言詞辯論
終結，判決如下：
    主      文
被告應給付原告丙○○新臺幣貳拾伍萬伍仟伍佰肆拾陸元，及自
民國九十七年十一月二十六日起至清償日止，按年息百分之五計
算之利息。
原告其餘之訴駁回。
訴訟費用由被告負擔百分之十八、原告乙○○負擔百分之十八，
餘由原告丙○○負擔。
本判決第一項得假執行。
原告其餘假執行之聲請駁回。
    事實及理由
壹、程序方面：
一、本件被告，未於言詞辯論期日到場，核無民事訴訟法第386
    條各款所列情形，爰依原告之聲請，由其一造辯論而為判決
    。
二、按訴狀送達後，原告不得將原訴變更或追加他訴，但減縮應
    受判決事項之聲明者，不在此限。民事訴訟法第255條第1項
    第3 款定有明文。查本件原告原起訴主張被害人張國孚因被
    告駕車肇事過失致死之侵權行為而受有醫療費用新臺幣（下
    同）8,251元、殯葬費303,080元、精神慰撫金5,500,000 元
    等項之損害，合計5,811,331 元。而原告雖因上開侵權事件
    已受領強制汽車責任保險理賠金1,500,000 元，惟原告丙○
    ○受有財產上損害311,331元及精神慰撫金3,500,000元之損
    害，經扣抵強制汽車責任保險理賠金750,000元，尚餘3,061
    ,331 元；原告乙○○受有精神慰撫金2,000,000元之損害，
    經扣抵強制汽車責任保險理賠金750,000元，尚餘1,250,000
    元；並主張兩造與有過失應各負一半過失責任，則被告就原
    告2人上述損害經過失相抵後應各給付原告丙○○1,530,666
    元、原告乙○○625,000 元，及均自起訴狀繕本送達被告翌
    日起至清償日止，按年息5％計算之利息等語；嗣於98年3月
    9 日具狀減縮其聲明，變更扣抵強制汽車責任保險理賠金與
    過失相抵之計算方式，主張原告所受損害金額，經過失相抵
    並扣除強制汽車責任保險理賠金後，原告2 人請求被告賠付
    之上述金額應各減縮375,000 元，故而求為判令被告應賠償
    原告丙○○1,155,666元、原告乙○○250,000元及其法定利
    息，依前揭說明，尚無不合，應予准許。
貳、實體方面：
一、原告主張：緣被告未領有駕駛執照，於97年2月21日下午2時
    45分許，駕駛車號5522－RM之自用小客車，沿宜蘭縣羅東鎮
    ○○路由南往北方向行駛，行經無號誌之興東路286 號出入
    口時，本應減速慢行，作隨時停車之準備，詎被告駕駛之車
    輛竟仍以時速50至60公里之速度超速行駛，而撞及被害人張
    國孚所騎乘之腳踏車，致使被害人張國孚人車倒地，除頭部
    、胸部、四肢遭挫傷併骨折外，其後更因顱內出血併血胸而
    死亡，是被告無照違規超速行駛與被害人之死亡間，已有相
    當因果關係。又被害人於97年2 月21日遭被告駕車撞傷後，
    旋即送往羅東博愛醫院加護病房急救，惟至同年月25日仍宣
    告不治，原告丙○○因此而支出醫療費用8,251 元，另於被
    害人於死亡後，支付「重生禮儀社」殯葬費（含作七誦經費
    用）234,280 元及被害人遺體經火化後，在「蘇澳日月宮」
    為安置被害人骨灰而購買靈骨塔乙座，計支付進塔費用68,8
    00元，合計殯葬費支出303,080 元。再者，原告丙○○為被
    害人張國孚之配偶，結褵40年，夫妻恩愛、伉儷情深，豈知
    因上述侵權事件致伊頓失老伴，此驟然發生之變故，令伊哀
    痛不已，尤其被告自案發後，出爾反爾，拒不賠償，益令伊
    在精神上感受無比的痛苦與煎熬。另原告乙○○為被害人張
    國孚之獨生女，與被害人間有摯深的父女親情，竟因被告不
    法之侵害，致令伊痛失父愛，且無法盡反哺孝養之心，此加
    諸伊之哀痛與不捨，洵屬人生之最大遺憾。而上述侵權事件
    發生後，迄今原告僅受領保險公司給付之強制汽車責任保險
    理賠金1,500,000 元外，被告拒絕理賠分文，原告不得已始
    提起附帶民事訴訟，請求被告賠償。惟按，被告與被害人間
    就上述侵權事件各有一半過失責任而可得過失相抵，從而，
    本件因被告之駕車肇事過失致死行為致原告受有醫療費用8,
    251 元、殯葬費303,080元、精神慰撫金5,500,000元等項之
    損害，合計5,811,331 元；其中原告丙○○受有上述財產上
    損害311,331元（即醫療費、殯葬費支出）及精神慰撫金3,5
    00,000元之損害，合計3,811,331元，經過失相抵並扣除強
    制汽車責任險理賠金750,000元後（即1,500,000元/2人），
    被告尚需賠償原告丙○○1,155,666元（即3,811,331元/2－
    750,000元＝1,155,666元）；另原告乙○○受有非財產上之
    損害即精神慰撫金2,000,000元，經過失相抵並扣除強制汽
    車責任險理賠金後，原告尚需給付被告乙○○250,000元（
    即2,000,000元/2－750,000元＝250,000元 ）。為此，爰依
    侵權行為之法律關係，請求被告賠付上述損害等語。並聲明
    ：（一）被告應給付原告丙○○1,155,666 元、原告乙○○
    250,000 元，及均自起訴狀繕本送達被告翌日起至清償日止
    ，按年息5％ 計算之利息；（二）願供擔保，請准宣告假執
    行。
二、被告方面：未於言詞辯論期日到場，亦未提出準備書狀作何
    聲明或陳述。
三、得心證之理由：
(一)被告就系爭車禍之發生有無如原告主張之過失行為存在？又
    被害人就系爭車禍之發生與有過失，應負過失比例為何？
１、本件被告於前開時、地，駕駛車號5522－RM號自用小客車，
    以時速50至60公里之速度，行經宜蘭縣羅東鎮○○路○○路
    286 號出入口之無號誌交岔路口時，撞及被害人張國孚（即
    原告丙○○之夫、原告乙○○之父）騎乘而由興東路286 號
    出入口由東往西方向行駛之腳踏車之事實，業據被告於本院
    97年度交易字第116 號刑事案件中自承在卷，並有宜蘭縣政
    府警察局羅東分局製作道路交通事故現場圖、道路交通事故
    調查報告表（一）、（二），及現場照片14幀等在卷可證（
    詳卷附97年度相字第86號卷宗影本第9至11頁、第16至22 頁
    ）。而被害人因前開車禍後受有頭部、胸部、四肢挫傷併骨
    折，及顱內出血併血胸等傷害，於事發後經送往財團法人羅
    許基金會羅東博愛醫院（下稱羅東博愛醫院）急救，仍於97
    年2月25日上午7時47分許，因傷重不治死亡之事實，亦經臺
    灣宜蘭地方法院檢察署檢察官督同法醫相驗屬實，製有相驗
    筆錄、相驗屍體證明書、檢驗報告書、相驗照片34幀等件可
    憑，並有羅東博愛醫院出具之診斷書乙紙為佐（詳前開相驗
    卷宗第23頁、第27至36之1頁、第40至46頁、第13頁 ），堪
    認屬實。
２、按「行車速度，依速限標誌或標線之規定，無速限標誌或標
    線者，應依下列規定：一、行車時速不得超過50公里。但在
    未劃設車道線、行車分向線或分向限制線之道路，或設有快
    慢車道分隔線之慢車道，時速不得超過40公里。二、行經設
    有彎道、坡路、狹路、狹橋、隧道、學校、醫院標誌之路段
    、道路施工路段、泥濘或積水道路、無號誌之交岔路口及其
    他人車擁擠處所，或因雨霧致視線不清或道路發生臨時障礙
    ，均應減速慢行，作隨時停車之準備。」道路交通安全規則
    第93條第1項第1、2 款定有明文。次按，「行車前應注意之
    事項，依下列規定：六、起駛前應顯示方向燈，注意前後左
    右有無障礙或車輛行人，並應讓行進中之車輛行人優先通行
    。」道路交通安全規則第89條第1項第6款另有明文。查系爭
    事故發生地之宜蘭縣羅東鎮○○路○○路286 號出入口乃為
    無號誌之交岔路口，其限速為時速40公里，被告行經上開交
    岔路口，自應注意車速及車前狀況，並減速慢行作隨時停車
    之準備，且依當時天候晴、日間自然光線、路面無缺陷、道
    路無障礙物、視距良好，並無不能注意之情形，則被告在限
    速時速40公里之路段，以時速50至60公里之速度行駛上開無
    號誌交岔路口，其駕駛行為顯有過失。另被害人張國孚於前
    開時、地騎乘腳踏車自興東路286 號出入口起駛進入興東路
    ，應遵守前開規定，於起駛前注意左右來車，及禮讓行進之
    車輛優先通行，然被害人疏未注意上開規定，即貿然駛入前
    開無號誌交叉路口，其駕駛行為亦顯有過失，亦為原告所不
    爭。而本件於前開刑事案件偵查中，經送請臺灣省基宜區車
    輛行車事故鑑定委員會鑑定，亦認：「張國孚騎乘腳踏車，
    由路邊駛出，未讓左側行進中車輛先行，為肇事主因。甲○
    ○駕駛自小客車，行經無號誌叉路口，未減速反超速行駛，
    為肇事次因。（無照駕車有違規定）。」，此有該會97年7
    月10日基宜鑑字第0975001371號號函所附之鑑定意見書可參
    （詳前開相驗卷宗第56至58頁）。足認原告與被害人之過失
    駕駛行為，應同為本件車禍發生之肇因，而基於路權歸屬，
    被害人固應禮讓左側行進中之車輛先行，然被告無照駕駛且
    經過系爭無號誌交叉路口未減速猶超速行進，其過失實亦屬
    重大。是本院斟酌兩造前述過失情形，認本件衡情應由被害
    人與被告各負50％之過失責任為適當。
(二)原告依侵權行為法律關係，請求被告賠償原告丙○○1,155,
    666元、原告乙○○250,000元，及法定遲延利息，是否有理
    由？
    查被告於前開時、地駕駛自小客車行經系爭交叉路口，不慎
    與被害人騎乘之腳踏車發生撞擊，造成被害人受傷，雖經急
    救嗣仍因傷重不治死亡，業經本院審認如上，是被害人前受
    傷及死亡結果，自與被告之過失行為間有因果關係存在；又
    原告丙○○乃為被害人之妻，另原告乙○○則為被害人之女
    ，此有原告之戶籍謄本可按（詳卷附97年度交易字第116 號
    刑事卷宗影本第13頁）。則被告對於原告因而所受之損害，
    自應負連帶賠償責任。茲就原告請求被告賠償費用，是否應
    予准許，分述為次：
(１)醫療費用8,251 元部分：按不法侵害他人致死者，對於支出
    醫療費用之人，亦應負損害賠償責任，民法第192 條定有明
    文。查原告主張被害人受傷後，於羅東博愛醫院治療，因此
    支出醫療費8,251 元（含診斷證明書），前開費用乃由原告
    丙○○支出之事實，業據原告提出醫療費用單據乙件為佐（
    詳卷附98年度交附民字第3號卷宗第6頁）。惟其中診斷證明
    書之支出，雖為原告提起損害賠償訴訟所需，然應以必要者
    為限，而本件依前開單據顯示，原告於97年2月21日、同年2
    月22日、同年2 月25日有多次申領丙種診斷證明書之情事，
    合計支出320元（每張80元，共請領4張），前開支出顯非均
    因本件訴訟所需而請領，是衡酌本件訴訟情形應以1 次為必
    要，其餘240 元（即80元*3張）應予剔除；至其餘項目及支
    出，依被害人所受傷害及收據載明之治療費用類別，堪認為
    治療上之必要費用，而應准許。是本項費用應以8,011 元為
    合理。
(２)殯葬費用部分：按不法侵害他人致死者，對於支出殯葬費之
    人，應負損害賠償責任，民法第192 條定有明文。查原告丙
    ○○主張為被害人支出殯葬費用，而請求被告賠償，自屬有
    據。次按，民事賠償事件有關殯葬費，係指收殮及埋葬費用
    而言，其賠償範圍應以實際支出之費用，並斟酌被害人當地
    之習俗、被害人之身分、地位及生前經濟狀況決定之（最高
    法院92年度台上字第1427號裁判意旨可資參照）。經查，原
    告丙○○主張為被害人張國孚支出殯葬費用計303,080 元之
    事實，業據其提出重生禮儀社收據及蘇澳日月宮光靈塔進塔
    明細表代收入傳票等件在卷可稽（詳本院98年度交附民字第
    3號卷宗第7、8 頁），堪信屬實。由上揭收據觀之，其中重
    生禮儀社明細表所載原告丙○○為被害人所支出之殯葬費項
    目明細及其各項金額，合計234,280 元，經核尚屬一般民間
    宗教習俗辦理喪事時所包含之項目，均為本地喪葬及習俗所
    常見，核屬必要，且該各項支出金額尚屬合理適當，亦符合
    被害人生前之身分、地位及經濟狀況，是可認均屬必要之殯
    葬費用，應予准許；另原告丙○○在蘇澳日月宮為被害人購
    置靈骨塔乙座所支出之費用68,800元，查該塔位管理費，乃
    係被害人採用火葬埋葬寄放骨灰罐所生之費用，核屬埋葬費
    用之一部分，亦為殯葬費用之範疇，尚屬合理，亦有其必要
    ，自無不許。從而，原告丙○○主張被告應賠償其所支出之
    上述殯葬費用，乃屬有據，應予准許。
(３)精神慰撫金5,500,000元部分：
    查被害人張國孚於前開時、地因被告之駕車過失肇事行為而
    死亡，而原告丙○○、乙○○分別為被害人之配偶及女兒，
    ，已如前述，則原告丙○○主張與被害人結褵40年，夫妻恩
    愛、伉儷情深，因上述侵權事件致伊頓失老伴，此驟然發生
    之變故，令伊哀痛不已；另原告乙○○為被害人之獨生女，
    與被害人父女情深，因被告不法之侵害，致痛失父愛，無法
    盡反哺孝養之心，精神上亦受有痛苦。是原告請求被告賠償
    非財產上所受損害，乃屬有據。查原告丙○○為22年6 月生
    ，於本件車禍發生時年近75歲，已屬高齡老者，係宜蘭縣立
    復興國中退休教師，每月領有月退俸及配偶之月撫慰金合計
    約80,000元，名下依稅務計算標準有約4,488,224 元之利息
    所得、財產交易、股利及不動產、股票投資等財產、原告乙
    ○○為58年11月生，於本件車禍發生時年約38歲，美國加州
    大學畢業，現任職於美國加州州政府，月收入折合台幣約12
    0,000元，名下依稅務計算標準有約1,631,296元之利息所得
    、財產交易及不動產等財產；而被告為67年11月生，於本件
    車禍發生時年約29歲，國中畢業，未婚，現無工作收入，除
    於95年度有薪資所得115,392 元收入外，名下並無不動產及
    車輛等財產，收入實屬非豐等情，業據原告陳明在卷暨本院
    97年度交易字第116號刑事卷宗卷附資料可按（詳該卷宗第6
    頁、第25頁），並有兩造之稅務電子閘門財產所得調件明細
    表附卷可稽。是本院審酌兩造之身分、年齡、地位、經濟狀
    況、本事故發生過程、兩造過失比例、原告所受損害程度及
    被告事後態度等一切情狀，認原告丙○○請求慰撫金3,500,
    000元及原告乙○○請求慰撫金2,000,000元有嫌屬過高，原
    告丙○○部分應以2,000,000元、原告乙○○則為1,200,000
    元適當，至原告逾前開數額之請求，則無理由，不應准許。
(４)綜上，本件原告丙○○所受損害之總額，經加計前述醫療費
    8,011元、殯葬費303,080元、精神慰撫金2,000,000 元後，
    合計為2,311,091元後，另原告乙○○所受損害則為1,200,0
    00元。而按，損害之發生或擴大，被害人與有過失者，法院
    得減輕賠償金額，或免除之，為民法第217條第1項所明定，
    其立法目的在於平衡被害人與加害人之賠償責任，即於被害
    人對於損害之發生或擴大與有過失時，由法院斟酌情形，減
    輕或免除加害人之賠償金額，以免失諸過苛。因之不論加害
    人之行為係故意或過失，僅須被害人就損害之發生或擴大，
    有應負責之事由，不問其係出於故意或過失，基於衡平原則
    及誠實信用原則，即有該法條所定過失相抵原則之適用。查
    原告與被害人之過失駕駛行為，同為系爭車禍發生之肇因，
    且本件依過失情形應由被害人與被告各負50％之過失責任，
    業經本院審認如上，是本件被告應賠付原告丙○○之金額乃
    為1,155,546 元（即2,311,091元*50％，元以下4捨5入）、
    原告乙○○之金額乃為600,000元（ 即1,200,000元*50％ ）
    。另按，強制汽車責任保險法之立法目的為使汽車交通事故
    所致身體受傷殘廢或死亡之受害人，迅速獲得基本保障，並
    維護道路交通安全，故同法第27條第4 款規定無照駕駛者，
    被保險汽車發生汽車交通事故，保險人仍應依該法規定給付
    保險金，但得在給付金額範圍內，向加害人求償，目的即在
    將加害人無清償能力之危險移轉於保險人，使受害人儘速獲
    得保障。而保險人依強制汽車責任保險法規定給付之保險金
    ，視為加害人或被保險人損害賠償金額之一部分，加害人或
    被保險人受賠償請求時，得扣除之，強制汽車責任保險法第
    30條亦定有明文。原告就系爭事故業已領取強制責任險理賠
    1,500,000元，並以原告各受償750,000元計算之事實，亦據
    原告陳明在卷，然本件被告應賠付原告丙○○之金額為1,15
    5,546元、原告乙○○之金額為600,000元，已如前述，故原
    告乙○○之抵充有超額受償之情形，惟此僅為原告內部之分
    配，故超過之150,000元部分（ 即750,000元－600,000元）
    ，仍應自原告丙○○之受償金額中扣除，扣除後被告尚應給
    付原告丙○○255,546（1,155,546元－750,000元－150,000
    元）及其法定遲延利息，至原告乙○○部分則已無債權存在
    。
(四)綜上所述，本件原告丙○○依侵權行為之法律關係，請求被
    告應給付其255,546 元，及自起訴狀繕本送達被告翌日即97
    年11月26日起至清償日止，按年息5％ 計算之利息，為有理
    由，應予准許。至原告鄧進華逾前開數額暨原告乙○○所為
    之請求，則無理由，應予駁回。
參、假執行之宣告：原告陳明願供擔保，請准宣告假執行，就原
    告丙○○勝訴部分，因本件所命給付之金額未逾500,000 元
    ，依民事訴訟法第389條第1 項第5款規定應依職權宣告假執
    行，故其此部分之請求，尚無必要，爰依職權為之；至原告
    敗訴部分，其假執行之聲請，則因訴之駁回而失其附麗，應
    予駁回。
肆、訴訟費用負擔之依據：民事訴訟法第79條、第85條第1項。
中    華    民    國    98    年    4     月    24    日
                  臺灣宜蘭地方法院民事庭
                      法  官  林翠華
正本係照原本作成
如對本判決上訴，須於判決送達後20日內向本院提出上訴狀（須
附繕本）
中    華    民    國    98    年    4     月    24    日
                      書記官  林秀麗


司法院資訊處製作；財團法人民間司法改革基金會備份。
